臺灣高等法院臺中分院民事判決 　　　九十一年度上易字第二四一號
　　上　訴　人　華南商業銀行股份有限公司
　　法定代理人　乙○○
　　訴訟代理人　甲○○
　　被 上訴 人　丙○○
右當事人間請求清償借款事件，上訴人對於臺灣南投地方法院中華民國九十一年五月
二十三日九十年度訴第六五四號第一審判決提起上訴，本院判決如左：
　    主　    文
上訴駁回。
第二審訴訟費用由被上訴人負擔。
    　事　    實
甲、上訴人方面：
一、聲明：原判決廢棄。被上訴人應給付上訴人新台幣（下同）壹佰萬元，及自民國
　　（下同）九十年五月二十四日起，至清償日止，按週年利率百分之九點○六五計
　　算之利息，並自九十年六月二十五日起至清償日止，其逾期在六個月以內者，按
　　上開利率百分之十，超過六個月部分，按上開利率百分之二十計算之違約金。
二、陳述：除與原判決第一、二審訴訟費用由被上訴人負擔，記載相同者，茲引用外
　　，補稱：
（一）查被上訴人於八十四年十一月二十四日至上訴人銀行簽訂授信約定書及印鑑卡
      ，並經上訴人銀行之經辦員確認，其約定向上訴人所為一切往來均以印鑑卡上
　　　之留存印鑑為憑，且授信約定書第二條約定「立約人名稱、．．．印鑑、．．
　　　．應即以書面將變更情事通知貴行，並辦妥變更或註銷留存印鑑手續，於未為
　　　前項通知及變更或註銷留存印鑑手續前與貴行所為之交易，立約人均願負責任
　　　．．．」被上訴人即未就前開印鑑為變更或註銷，則與上訴人之往來，當以印
　　　鑑為憑，系爭借款係訴外人陳桑志於八十五年十一月一日向上訴人借用，並由
　　　被上訴人及訴外人陳林金蓉為連帶保證人，嗣經一再展期延展至九十年十一月
　　　一日到期，借據上被上訴人蓋用之印鑑，與八十四年十一月二十四日被上訴人
　　　留存印鑑相同無誤，經被上訴人於原審法院所承認，被上訴人對系爭借款自應
　　　負連帶清償責任。
（二）再者，依法律之規定「有使用文字之必要者，得不由本人填寫，但必須親自簽
      名」「如有用印章以代簽名者，其蓋章與簽名生同等之效力」民法第三條第一
      、二項定有明文，而就系爭借據上之印文，於原審提示核對時，被上訴人既承
      認與留存印鑑相符，則依上開法條規定既生與簽名同等之效力，被上訴人自應
      依授信約定書之約定負其責任。
（三）按銀行業之作業方式，如已與銀行約定往來印鑑，則於簽定借據時，大都以核
　　　章方式為之，此為眾所週知之事實，被上訴人於原審法院主張，於八十七年間
　　　即與訴外人即借款人陳桑志之女陳佩綠離婚，離婚後即未再充當陳桑志之連帶
　　　保證人，但卻又不通知變更或註銷留存印鑑手續，顯係推卸之詞。
三、證據：除援用原審所提證據外，補提借據、授信約定書、印鑑卡各一份、更換印
    鑑申請書二份（以上均為影本）為證。
乙、被上訴人方面：
一、聲明：駁回上訴人之上訴。
二、陳述：除與原判決記載相同者，茲引用之外，補稱：
（一）兩造於八十四年間簽訂之授信約定書第二條固有上揭約定無誤，然被上訴人應
　　　依該授信約定書第二條之內容而負連帶清償之責任者，仍以被上訴人確曾擔任
　　　主債務人之連帶保證人為前提，始有依約負連帶清償責任可言，倘被上訴人未
　　　曾為連帶保證人之意思表示，或由他人於借據上偽造被上訴人之簽章，則被上
　　　訴人對於主債務人之借款債務，自無庸負清償之責；再者，被上訴人簽訂授信
　　　約定書時係以公務人員之薪資所得額度去為擔保，最多僅得借款貳拾萬元，當
　　　初承辦之人員亦係如此告知，故原本借款壹拾伍萬元，清償之後再借款貳拾萬
　　　元，針對本件系爭借款則為被上訴人所不知情。
（二）次查，就上訴人主張被上訴人於八十五年十一月一日，與陳桑志同往其所屬南
      投分行對保，擔任壹佰萬元借款之連帶保證人等情，被上訴人於原審訴訟程序
      中業予否認，而上訴人復未能提出八十五年十一月一日陳桑志所出具之借據，
      則上訴人與陳桑志間壹佰萬元之借款債權是否存在，即有可疑，且證人即承辦
      本件借款對保業務人職員謝全赫與訴外人陳桑志，對於被上訴人曾否親自蓋章
      擔任連帶保證人一情，均稱記不清楚了云云，是證人之證言仍未證明被上訴人
      確曾擔任訴外人陳桑志壹佰萬元借款之連帶保證人等語，自堪信為真實。
（三）再查，民法第三條雖規定蓋章與簽名生同等效力，然蓋章亦仍應屬行為人親自
      為之者，始依該規定與簽名生同等效力，而本件被上訴人亦否認曾於壹佰萬元
      借款之借據上簽名或蓋章，上訴人亦未能證明該被上訴人曾親自蓋章擔任連帶
      保證人之事實，則被上訴人依法本無庸負連帶清償之責，上訴人援引民法第三
      條之規定，主張蓋章與簽名生同等之效力云云，顯有誤會。
（四）綜上所陳，被上訴人於八十七年七月間與陳佩綠離婚後，既未擔任訴外人陳桑
      志與上訴人間壹佰萬元借款之連帶保證人，依法自不負連帶清償之責，而上訴
　　　人之承辦職員未盡對保之責任，更不應要求被上訴人承擔上訴人疏於監督之結
　　　果。
三、證據：除援用原審所提證據外，補聲請傳訊證人謝全赫。
    　理　      由
一、本件上訴人起訴主張：訴外人陳桑志於八十五年十一月一日邀同被上訴人丙○○
    及訴外人陳林金蓉為連帶保證人，向上訴人借款壹佰萬元，約定於八十六年五月
    一日到期，嗣經一再展期及更換借據，延展至九十年十一月一日到期，本金一次
    償還，利息則按年利率百分之九點○六五計算，自借款日起按月計付，借款人若
    未依約付息時，其債務應視為全部到期，並自逾期日起，其逾期在六個月以內部
    分，另按放款利率百分之十，逾期超過六個月部分，另按放款利率百分之二十計
    付違約金，詎陳桑志自九十年五月二十四日起即未依約繳息，為此爰提起本件訴
    訟等語。被上訴人則以：其於八十七年間即與陳桑志之女陳佩綠離婚，離婚後被
    告即未再充當陳桑志之連帶保證人，借據及授信約定書上之印章，雖係同一顆，
    但借據上之名字及印章，均非被上訴人所簽蓋，印章是被上訴人之前妻陳佩綠拿
    給陳桑志去蓋的等語資為抗辯。
二、本件被上訴人曾於八十四年五月三十日前往上訴人處辦理印鑑更換申請，並擔任
    訴外人陳桑志與上訴人間壹拾伍萬元借款之連帶保證人，且同時辦理對保手續，
    嗣於八十四年十一月二十四日被上訴人又與陳桑志前往上訴人所屬南投分行對保
    ，簽訂授信約定書，而擔任陳桑志向上訴人另一筆借款貳拾萬元之連帶保證人，
    其後陳桑志復於八十五年十一月一日向上訴人借款壹佰萬元，續以展期方式換單
    ，直至九十年五月二十三日陳桑志與被上訴人簽訂系爭借據，而系爭借據上連帶
    保證人即被上訴人「丙○○」之印文與被上訴人留存於上訴人處之印鑑印文吻合
    等情，有上訴人所提出之授信申請書十份、授信約定書、借據、印鑑卡各一份、
    印鑑更換申請書二份為證，且經證人即上訴人承辦本件借款對保業務之職員謝全
    赫到庭證述甚明，復為兩造所不爭執，堪信為真實。
三、另上訴人主張被上訴人確實有至上訴人處辦理對保手續，且系爭借據上既有被上
    訴人之印鑑印文，依銀行之作業方式，經核章無誤，即已完成手續，被上訴人自
    仍應負本件消費借貸契約之連帶保證之責等語。被上訴人則以：並未擔任訴外人
    陳桑志與上訴人間壹佰萬元借款之連帶保證人，且上訴人之承辦職員亦未善盡對
    保之責，被上訴人自不負連帶清償之責等語，資為置辯。
四、經查：
（一）按契約者，乃由二人以上意思表示一致而成立之雙方行為，是以，契約是否成
      立生效，自應探究當事人對於契約之必要之點合意與否，復依社會交易之通常
      習慣，於契約中簽名或蓋章，固然表徵締約當事人對契約內容之互為合致，惟
      倘該簽名或蓋章遭人偽造、盜蓋等非本人親為之舉措而成就，又契約相對人亦
      知悉此情事且該相對人對此風險亦得防免注意，自不得以契約書面形式存有簽
      名或印文，即遽以推論他造有成立契約之意思表示。
（二）本件上訴人固主張訴外人陳桑志於八十五年十一月一日邀同被上訴人丙○○及
      訴外人陳林金蓉同往其所屬南投分行對保，擔任系爭借款壹佰萬元借款之連帶
      保證人等語，然查：
      針對被上訴人是否親自辦理對保一情，業經證人即本件借款人陳桑志於原審結
　　　證稱：因歷時已久，已不復記憶被上訴人是否一同前往上訴人處擔保（見原審
　　　卷第三二頁）等情，又據證人謝全赫於原審到庭證稱：「本件授信約定書是被
　　　告（即被上訴人）來南投分行對保的，但借款壹佰萬元當時有沒有來擔任連帶
　　　保證人我已經記不清楚了，幾個人來我也忘記，另被告有前來擔任借款十五萬
　　　及二十萬元的連帶保證人」（見原審卷第三七頁），且於本院復證稱：「八十
　　　四年他到銀行來辦印鑑變更及對保時我才認識他，當時他是要擔任陳桑志的保
　　　證人，陳桑志要借二十萬元，我沒有跟被上訴人丙○○說對保只是二十萬元，
　　　我只負責對保的部分而已，對保就是將契約書給借款人或保證人看後簽名，確
　　　定他會對這筆債務負責，但是沒有針對是那一筆債務，除非他用書面跟我們說
　　　明，表示他要終止保證責任，或者只是針對某一筆債務負責，否則我們都只核
　　　對約定書上的印鑑而已」「（問：本件借二十萬元後，就由陳桑志再來借壹佰
　　　萬元？）是的，借壹佰萬元時被上訴人有無一起來銀行，我忘記了，、、、」
　　　（見本院卷第三二頁）等語觀之，均無法證明上訴人所稱：被上訴人確實親自
　　　辦理對保等情為真，而上訴人就此情復未提出其他事證以實其說，無法據以明
　　　確認定，再者，上訴人所提出之十紙授信約定書及系爭借據上「丙○○」之簽
　　　名，與被上訴人親筆書寫留存於上訴人處之授信約定書之簽名互對為照觀，無
　　　論筆跡、運勢、勾勒均顯不相同，堪認被上訴人否認系爭借據上之簽名為伊所
　　　親簽之情且未曾辮理對保等情為真，從而，上訴人主張被上訴人曾前往其所屬
　　　南投分行辦理對保，擔任系爭借款之連帶保證人等語，即非可採。
（三）又上訴人另陳稱：依銀行現行之實務運作，被上訴人未就前開印鑑為變更或註
      銷，僅須核章無誤，即完成手續，無須實際為對保等查核舉措等情，固據證人
      謝全赫證稱：授信約定書上並未約定被上訴人係針對何筆債務加以保證，除非
      被上訴人以書面通知終止保證責任，或約明僅就某債務負責，否則上訴人僅須
      核對印鑑章相符即可等語，惟查：
    (1)被上訴人於八十四年十一月二十四日與上訴人所簽訂之授信約定書第一條即約
      定：「本約定書所稱一切債務，係指立約人對貴行所負之票據、借款、墊款、
      保證等債務及其他債務，並包括其利息、遲延利息、違約金、損害賠償及其他
      有關費用」，依上開約定內容觀之，係就被上訴人與上訴人間所成立之上開債
      務關係等授信往來，所應遵守之條款加以約定，惟此約款與實務上之保證人與
      債權人約定就債權人與主債務人間所生一定範圍內之不特定債務，預定最高限
      額，由保證人予以保證之「最高限額保證」契約，顯屬二事，系爭授信約定書
      並非最高限額保證契約，亦不具有連續發生債務保證之性質，是以，證人前開
      證稱「以書面通知終止保證責任」等情，顯係就本件授信約定書之內容及效力
      有所誤認，自不可採，從而，兩造間究竟存在何種債權債務之權利義務關係，
      仍探究兩造針對個別之契約類型是否達成具體意思表示之合致，加以判定。
    (2)本件被上訴人就系爭借款，並未辦理對保擔任連帶保證人一情，已論述如前，
      上訴人固另稱：僅須核章相同，即算完成手續等語，惟查，倘認可上訴人單以
      印鑑核章之相同，無須被上訴人之親自簽名，即認以成立本件系爭連帶保證契
      約，則上訴人於其簽訂系爭授信約定書，並留存印鑑卡後，任何人如有盜用或
      偽造被上訴人印章為債務人或保證人，向上訴人借貸金錢或保證債務，不論其
　　　金額之多寡，被上訴人皆須負責清償；而金融機關即上訴人祇為其本身作業（
　　　即借款時之對保）之省略或方便，竟置立約人即被上訴人事後權益於不顧，顯
　　　非衡平之道，且證人謝全赫已證稱：本件系爭連帶保證契約並未與被上訴人確
　　　認（見本院卷第三二頁），是認上訴人就其對保手續已有疏懈，上訴人以印鑑
　　　章相符，即遽認被上訴人有與其簽立連帶保證契約之意思，當屬妄斷，實不可
　　　採。
五、繼查：
（一）復按民法第一百六十九條前段所規定之表見代理，必須本人就某種法律行為確
      有表見之事實，足使第三人就該法律行為信該他人有代理權之情形，始屬相當
      ，倘本人僅將其所有不動產所有權狀及印鑑用章交付他人，既尚難據以臆斷本
      人之用意何在，則得否徒憑該項單純之交付行為推定本人已有令第三人信該他
      人有某種法律行為代理權之表見事實存在，非無疑義，最高法院七十八年度台
      上字第二四七三號判例可資參照。
（二）本件系爭授信約定書第十一條雖記載「凡持有貴行發給立約人之擔保物收據或
      保管證或立約人印鑑，前往貴行請求返還或更換擔保物及其有關文件者，均視
      為立約人之代理人，貴行得准允返還或更換之」，然該條係針對持有立約人之
      印鑑之人，前往上訴人及其所屬分行請求【返還】、【更換】擔保物及有關文
      件之情事而為約定，尚難因此而謂凡持有立約人之印鑑之人，即可以該印鑑向
      上訴人及其所屬分行借款或擔任借款人之連帶保證人及就借款為展期並更換借
      據，再者所謂更換擔保物及其有關文件，應係指債務人所提供之擔保物及擔保
      物之相關證明文件，且該相關文件係經過立約人同意或簽立之文件而言，亦即
      先有合法有效之文件，始有更換之問題，否則在原文件未經立約人同意簽立之
      文件，即可以印鑑加以更換，焉能保障立約人，抑且借據應係債務人向債權人
      借貸之證明文件，並非擔保物，解釋上自不在上開約定條款得更換之列。因而
      上訴人既未出具任何擔任陳桑志向上訴人借款壹佰萬元之連帶保證人之文件，
　　　且被上訴人就訴外人陳桑志先前之二次借款，均曾親往上訴人所屬南投分行切
　　　實為對保之手續，並簽訂授信約定書，是以，誠難認他人僅持被上訴人之印鑑
　　　章，即足認有表見代理之事實，從而，上訴人僅以陳桑志持前往上訴人處展期
　　　並更換借據之被上訴人印章與授信約定書上之印章係同一顆，主張依前開授信
　　　約定書第十一條之約定，陳桑志有代理被上訴人之權限，被上訴人應負授權人
　　　之責任云云，揆諸前開判例見解及說明，洵屬無據，不應准許，附此敘明。
六、綜上所述，本件上訴人無法證明被上訴人確曾前往對保成立系爭連帶保證契約，
    又上訴人不得以系爭借據上之印鑑無誤即率斷被上訴人有擔任系爭借款連帶保證
    人之意思，又訴外人陳桑志並無代理被上訴人辦理系爭連帶保證契約之權限，且
    僅憑印鑑之同一亦難認有表徵表見代理之事實，故上訴人依連帶保證契約之法律
    關係，請求被上訴人給付系爭借款壹佰萬元及自九十年五月二十四日起，至清償
    日止，按週年利率百分之九點○六五計算之利息，並自九十年六月二十五日起至
　　清償日止，其逾期在六個月以內者，依上開利率百分之十超過六個月部分，按上
　　開利率百分之二十計算之違約金，為不足採，不應准許，被上訴人抗辯伊並未與
　　上訴人間成立系爭連帶保證契約，尚屬可信。原審為上訴人敗訴之判決，並無不
　　合。上訴意旨指摘原判決不當，求予廢棄改判，為無理由，應予駁回。
七、據上論結，本件上訴為無理由，依民事訴訟法第四百四十九條第一項、第七十八
    條，判決如主文。
中　　　華　　　民　　　國　　九十一　　年　　　十　　　月　　　八　　　日
~B1民事第二庭審判長法　官　童有德
~B2　　　　　　　　法　官　黃永泉
~B3　　　　　　　　法　官　蔡秉宸
右為正本係照原本作成。
不得上訴。
~B 　 　　　　　　書記官　蕭玉真
中　　　華　　　民　　　國　　九十一　　年　　　十　　　月　　 十一　　 日
                                                                        Ｂ
